高雄高等行政法院判決　　　　　　　　　　　　　　　九十一年度訴字第四八二號
　　　　　　　　　　　　　　　.
　　原　　　告　甲○○○
　　訴訟代理人　陳培賞　會計師
　　被　　　告　財政部臺灣省南區國稅局
　　代　表　人　乙○○　局長
　　訴訟代理人　丙○○
右當事人間因綜合所得稅事件，原告不服財政部中華民國九十一年四月十七日台財訴
字第０九一０００四七五九號訴願決定，提起行政訴訟。本院判決如左：
　　主  文
原告之訴駁回。
訴訟費用由原告負擔。
　　事  實
壹、事實概要：
    緣原告民國（下同）八十八年度綜合所得稅結算申報，漏報本人及配偶張文福營
    利、利息等所得計新台幣（下同）六、五四四、六三六元，案經被告查獲，除核
    定補徵稅額外，並就漏稅額二、六一七、八一五元，依行為時所得稅法第一百十
    條第一項規定，處以０．二倍之罰鍰合計五二三、五００元（計至百元止）。原
    告不服，就罰鍰部分申經復查，未獲變更，復循序提起訴願，亦遭駁回，乃提起
    本件行政訴訟。
貳、兩造聲明：
一、原告聲明求為判決：訴願決定及原處分（含復查決定）均撤銷。
二、被告聲明求為判決：原告之訴駁回。
參、兩造之爭點：
甲、原告主張之理由：
一、按行為時所得稅法第七十一條之一規定「中華民國境內居住之個人於年度中死亡
    ，其死亡及以前年度依本法規定應申報課稅之所得．．．但遺有配偶為中華民國
    境內居住之個人，仍應由其配偶依第七十一條之規定，合併辦理結算申報納稅。
    」原告依規定將張文福八十八年所得合併申報，惟仍主張首揭法條規定於死亡配
    偶當年所得強加合併申報，未給予納稅義務人選擇分開或合併申報機會，且又因
    合併申報適用所得稅累進稅率之關係，增加原告額外所得稅負擔，與夫妻分別財
    產之思潮且與憲法保障人民財產權之意旨相違，更進而給予喪偶者租稅懲罰。惟
    姑不論前述規定是否合理，被告依行為時所得稅法第一百十條第一項規定「納稅
    義務人已依本法規定辦理結算申報，但對依本法規定應申報課稅之所得額有漏報
    或短報情事者，處以所漏稅額兩倍以下之罰鍰。」查被告之行政處分，與行政秩
    序罰原則相違，蓋行政制裁之基本原則之一為「責任原則」，原告對死亡配偶之
    所得因欠缺規範認識能力，尚不具備責任能力，又欠缺可歸責的條件且沒有故意
    或過失的責任條件，按理不應課以責任，其與違章主體不存在不應課以罰鍰之法
    理若合符節，被告以死亡配偶所得漏報處以罰鍰，與行政秩序罰之原理未合，首
    予敘明。
二、一般而言，所得為動態的流量項目，其所包含之範圍至為複雜，且變化多端，蓋
    他人之所得因未記帳，輒非一般納稅義務人所能知曉，乃為一般經驗法則，故生
    存配偶無法瞭解死亡配偶死亡當年度之所得狀況，且死亡配偶死亡當年度合併申
    報無法如生存合併申報時，盡申報之協力義務，故除非政府動用公權力查核，否
    則掛一漏萬，況且原告，平常持家管理，不問先生生意，被告對此項死亡配偶之
    所得漏報處以罰鍰，難謂無租稅二度懲罰之嫌，且死亡配偶在綜合所得違章裁罰
    確定前已經死亡，違章之主體既不存在，歸責對象既已死亡，應該不能對原告為
    裁罰，又原告認為夫妻綜合所得稅的合併申報課稅，並不符合民法夫妻財產制法
    定財產。
三、按行為時促進產業升級條例第十六條規定「公司以其未分配盈餘增資供左列之用
    者，其股東因而取得之新發行記名股票，免予計入該股東當年度所得額．．．但
    此類股票於轉讓與或遺產分配時，面額部分應作為轉讓、贈與或遺產分配時所屬
    年度之所得，申報課稅。．．．」又財政部對上開所得歸屬年度增加下列之規定
    即「公司股東取得符合促進產業升級條例第十六條、第十七條或原獎勵投資條例
    第十三條規定之新發行記名股票，如．．．於取得後將是項股票送存臺灣證券集
    中保管股份有限公司集中保管時，應謂股東併入．．．送存集中保管年度所得課
    徵所得稅。」分別經財政部六十八年三月九日台財稅字第三一四九三號及八十七
    年九月三日台財稅字第八七一九六０八二八號函釋有案。查原告所漏報之所得係
    配偶張文福生前持有台灣水泥股份有限公司（以下簡稱台泥公司）股票股利送存
    集保部份，其送存集保日期及股票之性質無法知悉，查張文福於八十八年四月二
    日死亡，其遺產稅申報日期為八十九年一月三日，上述股票於申報遺產稅時已列
    為遺產項目，而原告申報八十八年度綜合所得稅日期為八十九年三月三十日，申
    報時雖已盡一切調查之義務，又因向證券商所取得到資料及查核證券存摺未能顯
    現該股票係屬緩課股票，亦即符合「促進產業升級條例第十六條規定之新發行股
    票」，且原告又未接到「緩課股票轉讓所得申報憑單」致漏未申報，綜上原告申
    報八十八年度綜合所得稅時已盡一切可能注意之義務，又緩課股票係屬非常複雜
    之稅務知識，非一般人所能瞭解及認識，故原告對漏報之事無故意或過失之情形
    。
四、按前揭緩課股票於送存證券商集保時，依規定即應申報送存時所屬年度之綜合所
    得，本案系爭之重點在於張文福於八十八年度將其系爭股票送證券商集保時（八
    十八年一月二十五日）至被裁罰前（九十年六月）原告是否知悉其為緩課股票，
    原告已說明並未獲得張文福之告知，且未取得「緩課股票轉讓所得申報憑單」，
    又原告於辦理張文福遺產申報時，持張文福之證券存摺向證券商查詢，亦無法得
    知有緩課股票之資料，甚且被告於查核張文福遺產稅案時（九十年一月），曾提
    供原告張文福證券存摺資料，其中包含台泥公司股票，被告亦未註記或向原告告
    知有緩課股票之情形，至被告於訴願決定謂查得張文福八十八年出售股票所得之
    款項皆存入原告之帳戶，亦難謂原告知其所出售股票為緩課股票，是以原告漏報
    出售緩課股票之所得，並無故意或過失，其理至明。且客觀注意義務，仍須以一
    般社會習慣、事實是否可能及成本負擔等三方面來考量，一般而言，社會一般習
    慣從未有出售股票而檢查集保股票背面之註記，並且行政罰注意義務之課予，更
    須考慮到事實是否可能及人民所須付出之代價。
五、按司法院釋字第二七五號解釋認為：「人民違反法律上之義務而受行政罰之行為
    ，法律無特別規定時，雖不以出於故意為必要，仍須以過失為責任條件。但應受
    行政罰之行為僅須違反禁止規定，或作為義務，而不以發生損害或危險為要件者
    ，推定為有過失，於行為人不能舉證證明自己無過失時，即應受處罰」。揆諸上
    述解釋，原告既已如前述舉證自己無故意或過失責任，除非被告能舉證證明原告
    有故意或過失，否則即可免罰，晚近各國行政罰理論發展之趨勢而言，其所要求
    之責任條件愈來愈趨嚴格，「無責任即無行政罰」，已成為行政罰上確定不移之
    原則，司法院釋字第四九五號解釋又進一步將行政罰的條件定為「推定故意」，
    亦即人民只要證明自己非故意，即可免罰，故本案緩課股票股利所得之漏報，其
    行為既非故意，又無過失，依司法院釋字第二七五號及第四九五號解釋意旨，請
    予免罰。
六、綜上所論，原告已依所得稅法規定將死亡配偶所得合併申報，因非可歸責之原因
    將死亡配偶於八十八年度送存集保時，應申報該年度所得之緩課股票漏未申報，
    且已舉證證明原告漏報死亡配偶死亡當年緩課股票之年度所得，並無故意或過失
    ，依司法院釋字第二七五號及第四九五號解釋意旨應予免罰，請予撤銷以符行政
    罰責任原則之原理，而符法律之規定。
乙、被告主張之理由：
一、按「納稅義務人之配偶，及合於第十七條規定得申報減除扶養親屬免稅額之受扶
    養親屬，有前條各類所得者，應由納稅義務人合併報繳。」、「納稅義務人應於
    每年二月二十日起至三月底止，填具結算申報書，向該管稽徵機關，申報其上一
    年度內構成綜合所得總額或營利事業收入總額之項目及數額，以及有關減免、扣
    除之事實，並應依其全年應納稅額減除暫繳稅額、尚未抵繳之扣繳稅額及可扣抵
    稅額，計算其應納之結算稅額，於申報前自行繳納。」、「中華民國境內居住之
    個人於年度中死亡，其死亡及以前年度依本法規定應申報課稅之所得，除依第七
    十一條規定免辦結算申報者外，．．．遺有配偶為中華民國境內居住之個人者，
    仍應由其配偶依第七十一條之規定，合併辦理結算申報納稅。」、「納稅義務人
    已依本法規定辦理結算申報，但對依本法規定應申報課稅之所得額有漏報或短報
    情事者，處以所漏稅額兩倍以下之罰鍰。」為行為時所得稅法第十五條第一項、
    第七十一條第一項前段、第七十一條之一第一項及第一百十條第一項所明定。次
    按「公司股東取得符合促進產業升級條例第十六條、第十七條或原獎勵投資條例
    第十三條規定之新發行記名股票，如．．．於取得後將是項股票送存臺灣證券集
    中保管股份有限公司集中保管時，應由股東併入．．．送存集中保管年度所得課
    徵所得稅。」為財政部八十七年九月三日台財稅字第八七一九六０八二八號函所
    明釋。又「人民違反法律上之義務而應受行政罰之行為，法律無特別規定時，雖
    不出於故意為必要，仍須以過失為其責任條件。但應受行政罰之行為，僅須違反
    禁止規定或作為義務，而不以發生損害或危險為其要件者，推定為有過失，於行
    為人不能舉證證明自己無過失時，即應受處罰。」司法院釋字第二七五號解釋有
    案。
二、原告八十八年度綜合所得稅結算申報，漏報其本人及配偶營利及利息等所得合計
    六、五四四、六三六元，其中含其配偶八十八年度將符合獎勵投資條例之台泥公
    司股票送存臺灣證券集中保管股份有限公司集中保管之營利所得六、四七０、九
    一０元，違反行為時所得稅法第七十一條第一項規定，經被告查獲，核定漏報課
    稅所得額六、五四四、五三六元，漏稅額二、六一七、八一五元，乃依同法第一
    百十條第一項規定，處漏稅額０．二倍罰鍰五二三、五００元（計至百元止）。
三、查原告配偶於八十八年度死亡，依首揭行為時所得稅法第七十一條之一第一項規
    定，應由原告合併辦理結算申報，原告漏未申報系爭營利所得，即已構成違章，
    尚不得以未收到扣繳憑單或不知情而免除責任，又於本件裁罰前（九十年六月）
    ，原告等繼承人於被告查核原告配偶遺產稅時（九十年一月）即已提供原告配偶
    之證券存摺，存摺內即載明台泥公司股票於何時送存集保、何時賣出，原告自可
    就其配偶之證券存摺向證券商查詢，所送存集保之股票係屬何種股票，且被告查
    得其配偶八十八年度出售該公司股票之款項皆存入原告帳戶，難謂原告不知情，
    是原告應注意能注意而不注意，違反作為義務，即有過失之責，綜上，原告漏報
    系爭營利所得之行為，縱非故意，要難謂無過失，參諸前揭解釋意旨，仍應予處
    罰，原告所訴洵不足採。
　　理  由
一、按「中華民國境內居住之個人於年度中死亡，其死亡及以前年度依本法規定應申
    報課稅之所得，除依第七十一條規定免辦結算申報者外，應由遺囑執行人、繼承
    人或遺產管理人於死亡人死亡之日起三個月內，依本法之規定辦理結算申報，並
    就其遺產範圍內代負一切有關申報納稅之義務。但遺有配偶為中華民國境內居住
    之個人者，仍應由其配偶依第七十一條之規定，合併辦理結算申報納稅。」、「
    個人之綜合所得總額，以其全年左列各類所得合併計算之：第一類：營利所得：
    公司股東所獲分配之股利總額．．．第四類：利息所得：凡公債、公司債、金融
    債券、各種短期票券、存款及其他貸出款項利息之所得。」、「公司以其未分配
    盈餘增資供左列之用者，其股東因而取得之新發行記名股票，免予計入該股東當
    年度綜合所得額；．．．但此類股票於轉讓．．．時，面額部分應作為轉讓．．
    ．時所屬年度之所得，申報課稅。．．．」分別為行為時所得稅法第七十一條之
    一第一項、第十四條第一項第一類前段、第四類前段及行為時促進產業升級條例
    第十六條所明定；另「公司股東取得符合促進產業升級條例第十六條、第十七條
    或原獎勵投資條例第十三條規定新發行記名股票，如於取得後始不欲享受免予計
    入當年度所得額課稅之獎勵（放棄緩課）或於取得後將是項股票送存臺灣證券集
    中保管股份有限公司集中保管時，應由股東併入放棄緩課年度或送存集中保管年
    度所得課徵所得稅。」則經財政部八十七年九月三日台財稅字第八七一九六０八
    二八號函釋示在案；又因股票按集中保管制度將之送入集保公司保管後再行出售
    者，依據集中保管制度之運作方式，即無從判斷所出售之股票是否屬於有緩課之
    股票，故財政部上述函釋就持有人於取得緩課股票後，於送存集保公司集中保管
    時，即屬有放棄緩課之意，而應以該送存年度課徵原所緩課之所得稅，乃就緩課
    股票如何課徵所得稅為執行規定之釋示，核與上述所得稅法及行為時促進產業升
    級條例之立法意旨相符，爰予援用。
二、經查，原告八十八年度綜合所得稅結算申報，漏報本人及配偶張文福營利、利息
    等所得計六、五四四、六三六元，其中含張文福八十八年度將符合促進產業升級
    條例第十六條之台泥公司股票送集保公司保管之營利所得六、四七０、九一０元
    ，案經被告查獲，除核定補徵稅額外，並就短漏稅額二、六一七、八一五元核處
    ０．二倍之罰鍰，合計五二三、五００元等情，業據兩造陳明在卷，復有扣繳憑
    單、證券存摺、結算申報書、被告復查決定書等影本附於原處分卷可稽。至原告
    就被告針對上述漏報之營利、利息所得所裁處之０．二倍罰鍰，提起本件訴訟，
    無非係以行為時所得稅法第七十一條之一規定強制合併申報，未給予納稅義務人
    選擇之機會，又因適用累進稅率，增加原告額外所得稅負擔，與憲法保障人民財
    產權之意旨相違。且原告配偶既已死亡，違章主體已不存在，原告欠缺規範認識
    能力，不具備責任能力，又未收受「緩課股票轉讓所得申報憑單」，亦不知系爭
    股票係緩課股票，於送集保公司保管年度即應申報所得，且該稅務知識非一般人
    所能了解，故原告並無漏報之故意與過失云云。爰分述如下：
（一）按「納稅義務人應於每年二月二十日起至三月底止，填具結算申報書，向該管
      稽徵機關，申報其上一年度內構成綜合所得總額或營利事業收入總額之項目及
      數額，以及有關減免、扣除之事實，並應依其全年應納稅額減除暫繳稅額、尚
      未抵繳之扣繳稅額及可扣抵稅額，計算其應納之結算稅額，於申報前自行繳納
      。」、「納稅義務人已依本法規定辦理結算申報，但對依本法規定應申報課稅
      之所得額有漏報或短報情事者，處以所漏稅額兩倍以下之罰鍰。」分別為行為
      時所得稅法第七十一條第一項前段及第一百十條第一項所規定。又「人民違反
      法律上之義務而應受行政罰之行為，法律無特別規定時，雖不以出於故意為必
      要，仍須以過失為其責任條件。但應受行政罰之行為，僅須違反禁止規定或作
      為義務，而不以發生損害或危險為其要件者，推定為有過失，於行為人不能舉
      證證明自己無過失時，即應受處罰。」業經司法院釋字第二七五號解釋在案。
（二）查原告之配偶張文福於八十八年一月二十五日將其所有台泥公司緩課股票，送
      至集保公司保管並出賣，營利所得共計六、四七０、九一０元，揆諸前揭財政
      部函釋意旨，即認定原告之配偶於該年度放棄緩課，該年度即為該緩課所得應
      申報綜合所得稅之年度；又張文福於八十八年四月二日死亡，依行為時所得稅
      法第七十一條之一規定，原告有合併辦理結算申報納稅之義務，即納稅義務人
      為原告，原告所述違章主體已不存在顯係誤解法條之意。又所得稅之計算，係
      以家庭為單位合併計算，配偶合併申報之規定，與夫妻係採何種財產制度無關
      ，縱屬分別財產制之夫妻，亦不受影響，故合併申報為綜合所得稅申報之原則
      ，惟個人於年度中結婚或離婚，而其配偶於該年度中有所得者，於辦理該年度
      綜合所得稅結算申報時，例外可自行選擇與其配偶分別或合併辦理結算申報，
      且立法機關亦於七十八年底就配偶薪資所得得採分開計算加以立法（參閱顏慶
      章租稅法一九九八年十月二版第二百三十八頁至第二百三十九頁）。而本件係
      屬營利所得，亦不屬上述得分別結算申報之情形，雖司法院釋字第三一八號解
      釋曾對合併課稅與租稅公平原則有違作出解釋，惟仍以主管機關宜隨時斟酌相
      關法律及社會經濟情況，檢討改進作結，故是否合併申報乃屬立法機關之職權
      範圍，原告所述行為時所得稅法第七十一條之一由生存配偶合併申報之規定有
      違憲法保障財產權之意旨，並非可採。
（三）另行為時所得稅法第七十一條規定，納稅義務人就其當年度所得本有誠實申報
      所得稅之作為義務，至於各類所得扣繳暨免扣繳憑單寄發，僅為扣繳單位依所
      得稅法應負之扣繳義務，係為輔助稽徵機關課稅之程序，並非因此課以稽徵機
      關主動告知納稅義務人所應申報所得之義務，且台泥公司八十九年一月間亦曾
      寄發系爭扣繳憑單予原告之配偶，此有系爭股票所得扣繳憑單附於原處分卷足
      稽，則該扣繳憑單應係由其家屬收受，則原告客觀上非不能得知該項訊息，故
      原告是否收到及了解並不能減免其有依法據實申報之義務。又系爭股票取得之
      時間自六十三年一月至八十四年十二月，此由上開扣繳憑單中所得所屬年月欄
      之記載觀之自明，則原告配偶長期持有系爭股票，且原告配偶於死亡前急速將
      其持股出清，依常理判斷亦會告知家人，此由其出售系爭股票後，將股款轉至
      原告帳戶，即可知係原告配偶有意之安排，原告自難諉為不知。況且自原告配
      偶之證券存摺亦可得知上開股票集保與賣出之時間，而八十八年度綜合所得稅
      申報日期為八十九年三月三十日，原告於八十九年一月三日申報張文福之遺產
      稅時，即將系爭股票列為遺產項目，故原告應知系爭股票之集保與賣出時間，
      而緩課股票背面均會特別註記，如原告向證券商查證即會得知系爭股票係緩課
      股票，該查證之行為，應係原告應盡之作為義務，且對一般人而言亦非無法達
      成之事，今原告未盡該查證之義務，縱使不知系爭股票係緩課股票，難謂其無
      過失。本件原告就系爭營利所得之漏未申報，縱無故意，然其應注意、並能注
      意其有系爭應申報當年度所得稅之所得，卻疏未注意，違反法律規定之申報義
      務，漏未申報，則其有應注意、能注意而不注意之過失甚明，依前述司法院釋
      字第二七五號解釋，其自仍應負所得稅法第一百十條第一項之行政罰責任。原
      告主張其無漏報之故意、過失，不應受罰云云，不足採取。
三、綜上所述，原告主張並無可採，原告八十八年度綜合所得稅結算申報，漏未申報
    本人及配偶張文福營利、利息等所得計六、五四四、六三六元，且原告就此漏報
    又有過失，故被告依據所得稅法第一百十條第一項規定，並參酌財政部頒訂之稅
    務違章案件裁罰金額或倍數參考表，裁處漏稅額０．二倍罰鍰五二三、五００元
    ，於法並無違誤，訴願決定，予以維持，亦無不合；原告提起本件訴訟，求為撤
    銷，為無理由，應予駁回。
四、據上論結，本件原告之訴為無理由，依行政訴訟法第一百九十五條第一項後段、
    第九十八條第三項前段，判決如主文。
中　　　華　　　民　　　國    九十一　　年　  　十　　　月　　　二　　　日
                              高雄高等行政法院第一庭
                                          審判長法官　陳光秀
                                          法      官　楊惠欽
                                          法      官　李協明
右為正本係照原本作成。
如不服本判決，應於判決送達後二十日內向本院提出上訴書狀，其未表明上訴理由者
，應於提起上訴後二十日內向本院提出上訴理由書（須按對造人數附繕本）；如於本
判決宣示或公告後送達前提起上訴者，應於判決送達後二十日內補提上訴理由書（須
附繕本）。未表明上訴理由者，逕以裁定駁回。
提起上訴應預繳送達用雙掛號郵票七份（每份三十四元）。
中　　　華　　　民　　　國    九十一　　年　  　十　　　月　　　二　　　日
                                          法院書記官  蔡玫芳
